臺灣臺中地方法院刑事判決　　　　　　 100年度易字第727號
公　訴　人　臺灣臺中地方法院檢察署檢察官
被　　　告　蕭智維
上列被告因詐欺案件，經檢察官提起公訴（100年度偵字第809號
），本院判決如下：
    主    文
蕭智維幫助意圖為自己不法之所有，以詐術使人將本人之物交付
，處有期徒刑參月，如易科罰金，以新臺幣壹仟元折算壹日。
    犯罪事實
一、蕭智維明知金融機構帳戶之存摺、提款卡及密碼係供自己使
    用之重要理財工具，關係個人財產、信用之表徵，且能預見
    將自己帳戶之存摺、提款卡連同密碼交付予不詳身分之成年
    人使用，足供他人作為財產上犯罪之工具，竟基於幫助他人
    詐欺取財之不確定故意，於民國（下同）99年9月8日前某日
    ，在不詳地點，將前於88年2月2日由其母親薛麗華代理向中
    華郵政股份有限公司虎尾安慶郵局所申請設立帳號00000000
    000000號帳戶（下稱虎尾安慶郵局帳戶）之存摺、提款卡（
    含密碼）交付予一真實姓名、年籍均不詳之成年人，而容任
    他人作為詐欺取財之工具。嗣該真實姓名、年籍均不詳之成
    年人於取得蕭智維所交付之上開虎尾安慶郵局帳戶資料後，
    即與其所屬之詐欺集團成員共同基於意圖為自己不法所有之
    犯意聯絡，先後於：（一）99年9月8日晚間10時6分許，假
    冒網購賣家「施巴樂活館」之會計「王先生」名義，撥打電
    話向鍾育宜佯稱：其於網路購買抗乾敏日霜匯款時，將非約
    定帳戶誤勾選為約定帳戶，將導致分期付款云云，並要求鍾
    育宜提供匯款銀行之名稱及客服專線；再由另1男性成員假
    冒合作金庫商業銀行「白主任」名義撥打電話予鍾育宜，要
    求鍾育宜前往自動櫃員機操作取消分期付款，致使鍾育宜不
    疑有他而陷於錯誤，遂於同日晚間11時11分許在臺北縣淡水
    鎮（現改制為新北市淡水區○○○路169巷住處附近之「萊
    爾富便利商店」內依該犯罪集團成員指示操作自動櫃員機，
    而轉帳匯款新臺幣（下同）2萬9983元至蕭智維上開虎尾安
    慶郵局帳戶內（另分3次，將合計10萬元，存入第一商業銀
    行連城分行帳號00000000000000號陳冠銘帳戶部分，由檢察
    官另行偵辦）；（二）於99年9月8日晚間8時許，假冒網路
    購物公司職員之名義，撥打電話向張文綺佯稱：其之前在購
    物台購物，因付款方式誤設定為分期付款，須重新匯款云云
    ，復又由另一名成員假冒銀行之行員撥打電話予張文綺，向
    張文綺查詢上開情事，致使張文綺不疑有他而陷於錯誤，遂
    於同日晚間8時40分許前往花蓮縣吉安鄉○○路○段與南昌路
    口之某超商內，以操作自動櫃員機之方式轉帳匯款2萬9875
    元（含手續費17元）至蕭智維上開虎尾安慶郵局帳戶內，前
    揭款項並旋即遭人提領完畢。嗣經鍾育宜、張文綺發覺受騙
    後報警處理，而循線查悉上情。
二、案經鍾育宜、鍾育宜訴由臺中市警察局（現改制為臺中市政
    府警察局）第三分局報請臺灣臺中地方法院檢察署檢察官偵
    查起訴。
    理    由
一、關於證據能力部分：按被告以外之人（包括證人、鑑定人、
    告訴人、被害人及共同被告等）於審判外之陳述雖不符刑事
    訴訟法第159條之1至之4等4條之規定，而經當事人於審判程
    序同意作為證據，法院審酌該言詞陳述或書面陳述作成時之
    情況，認為適當者，亦得為證據；當事人、代理人或辯護人
    於法院調查證據時，知有刑事訴訟法第159條第1項不得為證
    據之情形，而未於言詞辯論終結前聲明異議者，視為有前項
    之同意，同法第159條之5定有明文。立法意旨在於傳聞證據
    未經當事人之反對詰問予以核實，原則上先予排除。惟若當
    事人已放棄反對詰問權，於審判程序中表明同意該等傳聞證
    據可作為證據；或於言詞辯論終結前未聲明異議，基於尊重
    當事人對傳聞證據之處分權，及證據資料愈豐富，愈有助於
    真實發見之理念，且強化言詞辯論主義，使訴訟程序得以順
    暢進行，上開傳聞證據亦均具有證據能力。查本件檢察官、
    被告對於本案卷內相關證人之證述、文書卷證資料，於本院
    審理中，並未就有合於刑事訴訟法第159條第1項不得為證據
    之情形於本院言詞辯論終結前聲明異議，且上述證人之證述
    、文書卷證資料亦經本院於審理期日逐一提示、朗讀，並告
    以要旨，本院復審酌相關證人證述筆錄製成、文書卷證資料
    取得，並無證據顯示有何違背程序規定情事，且核與本案待
    證事實有關聯，依據上述之說明，均應具有證據能力，合先
    敘明。
二、訊據被告蕭智維固坦承曾由其母親代為申設前揭虎尾安慶郵
    局帳戶後，由其使用，並有設定提款卡密碼等事實不諱，惟
    矢口否認有何幫助詐欺取財之不法犯行，辯稱：虎尾安慶郵
    局的帳戶伊都沒有在使用，伊把該帳戶的存摺、提款卡都放
    在雲林虎尾的奶奶家遺失的，遺失的時候該帳戶裡面應該是
    沒有錢，且是警方通知伊作筆錄時，伊才知道，伊的密碼是
    577472，是伊母親行動電話後6碼，為何人家會知道伊的密
    碼，伊也不知道，伊沒有把帳戶交給不詳姓名的人云云。經
    查：
（一）被告蕭智維曾於88年2月20日由其母親薛麗華代為申請設
      立前開虎尾安慶郵局帳戶後，由其使用乙情，除為被告所
      不否認，並有上開虎尾安慶郵局帳戶之客戶基本資料、郵
      政存簿儲金立帳申請書、客戶存簿資料及交易明細表各1
      份附卷可稽（見臺中市警察局第三分局刑案偵查卷宗第13
      頁至第17頁）。而該真實姓名、年籍均不詳之成年人及其
      所屬詐欺集團之成員確有偽稱網路商店職員、銀行行員等
      名義，以其等網路購物付款方式有誤，須更改設定或重新
      匯款為由詐騙被害人鍾育宜、張文綺，致其等陷於錯誤，
      依指示操作自動櫃員機而轉帳匯款各匯入2萬9983元、2萬
      9875元（含手續費）至被告上開虎尾安慶郵局帳戶內，該
      詐欺集團成員並因此而取得被害人鍾育宜、張文綺所存入
      之款項等情，業據證人即被害人鍾育宜、張文綺分別於警
      詢中指述甚詳（見臺中市警察局第三分局刑案偵查卷宗第
      5頁至第7頁、第8頁至第9頁），並有證人鍾育宜所提出之
      國泰世華銀行客戶交易明細表、臺北市政府警察局中正一
      分局忠孝西路派出所受理詐騙帳戶通報警示簡便格式表、
      內政部警政署反詐騙諮詢專線紀錄表；證人張文綺所提出
      之中國信託帳戶內頁影本、花蓮縣警察局吉安分局北昌派
      出所受理詐騙帳戶通報警示簡便格式表、花蓮縣警察局吉
      安分局北昌派出所受理刑事案件報案三聯單、內政部警政
      署反詐騙諮詢專線紀錄表各1份在卷足佐（同上卷第21至
      第23頁、第25頁、第27頁至第34頁），顯見被告上開虎尾
      安慶郵局帳戶，確經該真實姓名、年籍均不詳之成年人及
      其所屬之詐欺集團成員使用於詐欺取財無訛。
（二）被告雖以上開情詞置辯，惟被告初於警詢時先係陳稱：郵
      局帳戶000000000000是伊母親幫伊申請給伊使用，約使用
      6-7 年左右，因伊在北部工作，建教合作，家人會匯錢給
      伊當生活費，該帳戶現在沒有人保管，伊於99年3月初把
      它放在雲林老家（虎尾鎮○○路3之20號），因為沒有在
      使用了，所以伊將該帳戶資料放置在雲林老家，該帳戶提
      款卡有設定提款密碼，伊母親知道提款密碼，因為是她幫
      伊辦理開戶及設定密碼，伊想放在家裡只有伊奶奶及弟弟
      應該沒問題等語（見臺中市警察局第三分局刑案偵查卷宗
      第2頁至第4頁）；嗣於偵查中陳稱：虎尾安慶郵局帳戶是
      伊開戶的，開戶目的是家人匯生活費給伊，此帳戶存摺、
      金融卡遺失了，是在99年11月23日到警局製作筆錄後回家
      找才發現遺失。伊於99年3月初將該帳戶存摺及提款卡放
      在雲林縣虎尾鎮○○路3之20號。伊母親知道伊的密碼，
      密碼是577472，伊是以伊母親手機後六碼設定的，伊不清
      楚別人為何有辦法使用伊的帳戶，但伊有把密碼寫在存摺
      上面，因為伊怕忘記，伊母親不會把伊的帳戶交給別人使
      用，這本帳戶伊99年過年後就沒有再使用，伊清明節前回
      去住一陣子，回去時就將存摺帳戶放在雲林老家房間的櫃
      子抽屜裡，雲林老家沒有發生過竊案等語（見臺灣臺中地
      方法院檢察署100年度偵字第809號卷第9頁至10頁）；再
      於本院100年3月15日準備程序時仍陳稱：伊把東西都放在
      雲林虎尾的奶奶家，存摺、提款卡都丟掉了，密碼是5774
      72號，是伊母親的行動電話後六碼等語（見本院100 年3
      月15日準備程序筆錄），均係陳稱於99年3月初將系爭虎
      尾安慶郵局帳戶資料放置於雲林縣虎尾鎮老家，且該帳戶
      之提款卡密碼為577472，是伊母親手機後6碼等情。惟依
      卷附交易紀錄所示，該帳戶於被告所自承放置於雲林虎尾
      老家之時間（即99年3月初）後至被害人鍾育宜、張文綺
      匯款入被告上開虎尾安慶郵局帳戶內之時間（即99年9月8
      日）其間之99年4月6日、4月13日、6月11日、同月12日、
      13 日、21日、28日、30日、7月12月、13日、15日、18日
      均有存匯或提領1萬多元至1元不等之紀錄，且其中99年6
      月28日更係由其母親薛麗華匯款3000元入該帳戶後，於同
      日及6月30日提領2000元、1000元等情，有被告上開虎尾
      安慶郵局帳戶之交易資料可資為憑（見臺中市警察局第三
      分局刑案偵查卷宗第16頁、第17頁），而證人薛麗華於本
      院審理時亦到庭具結證稱：上開於99年6月28日之匯款
      3000元係由其所匯入等語明確（見本院100年4月11日審理
      筆錄），且被告於本院審理時亦不否認於其母親薛麗華匯
      入30 00元後，其於99年6月28日、同年月30日各提領2000
      元、1 000元之事實，則上開虎尾安慶郵局帳戶於99年3月
      後之同年4月至7月間仍有多次之交易紀錄，足見被告所辯
      ：該帳戶因為沒有在使用了，所以伊於99年3月初將該帳
      戶資料放置在雲林老家云云，已與事實不符，而難採信。
      又被告於偵訊中及本院準備程序時均可輕易背出其所有之
      虎尾安慶郵局帳戶提款卡之密碼為577472，且陳稱該號碼
      係其母親手機後6碼，則可知上開密碼為被告所熟悉慣用
      ，自無庸以書寫記錄之方式將提款卡與存摺一起保存，則
      其辯稱伊將密碼寫在存簿上跟提款卡一起遺失云云，實與
      常情不相符合。復佐以從事詐欺取財之人為方便收取贓款
      ，並躲避檢警之追緝，而以他人帳戶供作款項出入之帳戶
      ，通常會先取得帳戶所有人之同意才使用，否則一旦帳戶
      所有人辦理掛失，被害人所匯入之款項即遭凍結無法提領
      ，而帳戶所有人反可輕易辦理補發存摺、變更印鑑及密碼
      ，將款項提領一空，該犯罪集團當無甘冒此風險而使用遺
      失或遭竊之帳戶來作為詐騙被害人之出入帳戶之理。準此
      ，被告蕭智維上開所辯，顯為事後卸責之詞，並非可採。
      至證人即被告之母親薛麗華雖於本院審理時到庭具結證稱
      ：「（審判長問：中華郵政虎尾安慶郵局申請的帳號0000
      000000 0000號，當時是你代替你兒子申請的？）（提示
      郵政儲金立帳申請書）對。」、「（審判長問：當時沒有
      申請提款卡？）申請的時候沒有提款卡，後來才申請的。
      」、「（審判長問：誰去申請提款卡？）我忘記了。」、
      「（審判長問：據被告之前所述，郵局的簿子是放在雲林
      老家？）是的，他比較少用。」、「（審判長問：什麼時
      候放在老家？）他哪時候放我不知道，是警察通知的時候
      才知道不見了。」、「（審判長問：依據被告所述，99年
      3月初的時候，他把帳戶存摺、提款卡放在雲林縣的老家
      。是否實在？）是的。」、「（審判長問：提示交易明細
      表，99年6月28日有匯款3千元給誰？）（提示並告以要旨
      ）是的，匯給我兒子。」、「（審判長問：3千元誰領走
      ？）應該是我兒子領走的。」、「（審判長問：他把東西
      放在雲林奶奶家，有沒有跟你講？）沒有跟我講，是之後
      他跟我說他放在家裡，我是沒有看到。」等語（見本院10
      0年4月11日審理筆錄），則證人薛麗華係聽聞被告向其自
      述有將上開虎尾安慶郵局帳戶放置在雲林虎尾老家，證人
      並未親眼目睹，則證人上開所述，核屬傳聞證據，尚乏證
      據能力，且所證被告放置該帳戶資料於雲林虎尾老家之時
      間復與上開系爭帳戶之交易明細所示不符，從而證人薛麗
      華上開證述，並不足資為有利於被告之認定。綜上所述，
      被告蕭智維所有之前揭虎尾安慶郵局帳戶資料應係其自行
      提供予真實姓名、年籍均不詳之成年人使用，亦堪認定。
（三）按刑法上之故意，可分為直接故意與不確定故意（間接故
      意），所謂「不確定故意」，係指行為人對於構成犯罪之
      事實，預見其發生而其發生並不違背其本意者，刑法第十
      三條第二項定有明文；衡諸常情，一般國人向金融機構申
      設帳戶，並無任何法令限制，若係正當用途，大可光明正
      大，自行申請供己使用，何必向他人收集？再者，帳戶之
      用途係用來存提款項，而存摺、提款卡等均係個人重要之
      物件，並具有一定金融交易目的及識別意義，一旦有人收
      集他人帳戶及上開物品供做不明使用，依一般認知，必是
      隱身幕後之使用人欲利用人頭帳戶掩飾犯行免於遭人追查
      ，自極易於令人有與不法犯罪之目的相關之合理懷疑。又
      近來利用各種名義詐欺或恐嚇取財之犯罪類型層出不窮，
      該等犯罪，多數均係利用他人帳戶作為恐嚇取財或詐欺所
      得財物之出入帳戶，並經媒體廣為披載，被告縱使並不確
      知所提供之帳戶，係遭他人用以對被害人詐欺取財，亦無
      法確知取得帳戶之人係以何種方法於何時地為詐欺取財之
      具體內容，惟對於其所提供之上揭帳戶，將遭人作為詐欺
      取財犯行所得財物匯入及提領之工具使用，應有概括之認
      識，且可預見其發生。再參以被告蕭智維於偵查中亦自承
      有聽過將金融帳戶交給他人使用，會淪為他人實施財產犯
      罪工具（見100年度偵字第809號卷第10頁），是其對於他
      人利用上開帳戶存摺、提款卡及密碼作為犯詐欺取財罪之
      出入帳戶等情，能預見其發生且其發生不違背其本意，其
      有幫助該不詳姓名年籍之成年人利用上開帳戶犯詐欺取財
      罪之不確定故意，允無疑義。
（四）綜上所述，被告基於幫助他人實施詐欺取財亦不違背其本
      意之不確定故意，將其所有之上開虎尾安慶郵局帳戶交予
      真實姓名、年籍均不詳之成年人使用，幫助其及所屬之詐
      欺集團成員詐欺取財之犯行即足認定，被告上揭所辯，顯
      係事後卸責之詞，不足採信。本件事證明確，被告犯行堪
      以認定。
四、按刑法上之幫助犯，係指以幫助之意思，對於正犯資以助力
    ，而未參予實施犯罪之行為者而言（最高法院49年台上字第
    77號判例參照）。被告蕭智維提供其所有之上開虎尾安慶郵
    局帳戶之存摺、提款卡（含密碼）等物供該真實姓名、年籍
    均不詳之成年男子及其所屬之詐欺集團成員向被害人鍾育宜
    、張文綺詐欺取財使用，係基於幫助他人詐欺取財之不確定
    故意，且所為屬詐欺取財罪構成要件以外之行為，核被告所
    為，係犯刑法第30條第1項前段、第339條第1項之幫助詐欺
    取財罪。被告幫助該不詳姓名年籍之成年男子及其所屬之詐
    欺集團成員犯詐欺取財罪，為幫助犯，爰依刑法第30條第2
    項規定，按正犯之刑減輕之。又被告以一幫助詐欺之行為，
    使得詐欺集團分別詐騙被害人鍾育宜、張文綺，為一行為觸
    犯數罪名而侵害數法益之想像競合犯，應依刑法第55條規定
    ，從一重（其中鍾育宜遭詐騙之數額較高，認幫助該次詐欺
    犯行情節較重）處斷。爰審酌被告前未有犯罪前科記錄，有
    臺灣高等法院被告前案紀錄表附卷可稽，素行良好，其率然
    提供其個人所有之金融機構帳戶供他人犯罪使用，非惟幫助
    他人遂行詐欺取財之目的，同時使詐欺者得以隱匿其真實身
    分，妨礙對於詐欺犯罪集團其餘成員之追查，使其愈肆無忌
    憚，加深犯罪之猖獗，嚴重影響社會經濟秩序，並造成本件
    被害人鍾育宜、張文綺之損失，且犯罪後未有表達悔悟之意
    ，在犯罪上尚不得為其有利之認定，亦未能與被害人達成和
    解，賠償其等所受損害，惟念及被告本身並未實際參與詐欺
    取財之犯行，可責難性較為輕微，量處如主文所示之刑，並
    諭知易科罰金之折算標準，以資懲儆。
據上論斷，應依刑事訴訟法第299條第1項前段，刑法第30條第1
項前段、第2項、第339條第1項、第55條、第41條第1項前段，刑
法施行法第1條之1第1項、第2項前段，判決如主文。
本案經檢察官戚瑛瑛到庭執行職務。
中    華    民    國    100    年    4    月    25    日
              刑事第一庭  審判長法  官   許旭聖
                                法  官   朱光國
                                法  官   許金樹
以上正本證明與原本無異。
如不服本判決應於收受判決後10日內向本院提出上訴書狀，並應
敘述具體理由。其未敘述上訴理由者，應於上訴期間屆滿後20日
內向本院補提理由書（均須按他造當事人之人數附繕本）「切勿
逕送上級法院」。
告訴人或被害人對於判決如有不服具備理由請求檢察官上訴者，
其上訴期間之計算係以檢察官收受判決正本之日期為準。
                                書記官   王崑煜
中    華    民    國    100    年    4    月    25    日
附錄本案論罪科刑法條全文
刑法第30條
幫助他人犯罪者，為從犯。雖他人不知幫助之情者，亦同。
從犯之處罰，得按正犯之刑減輕之。
刑法第339條第1項：
意圖為自己或第三人不法之所有，以詐術使人將本人或第三人之
物交付者，處五年以下有期徒刑、拘役或科或併科一千元以下罰
金。